【裁判字號】    95,上易,891
【裁判日期】    950731
【裁判案由】    詐欺
【裁判全文】
臺灣高等法院刑事判決                 95年度上易字第891號
上  訴  人
即  被  告  甲○○
選任辯護人  沈銀和  律師
上列上訴人因被告詐欺案件，不服臺灣臺北地方法院94年度訴字
第1402號，中華民國95年 3月17日第一審判決（起訴案號：臺灣
臺北地方法院檢察署93年度偵字第780號、94年度偵字第15890號
），提起上訴，本院判決如下：
    主  文
原判決撤銷。
甲○○共同意圖為自己不法之所有，以詐術使人將本人之物交付
，處有期徒刑伍月，如易科罰金，以參佰元折算壹日。
    事  實
一、甲○○為百盛隆貿易有限公司（設於臺北市○○○路 136號
    11樓之14，下稱百盛隆公司）之負責人，該公司法定所營事
    業為電動工具、電氣工具、擊釘器等各項機械五金及其零
    配件加工製造買賣業務。電化製品及其零配件之買賣業務
    。一般禮品、飾器及汽車百貨買賣業務。前各項有關產
    品之進出口貿易業務。代理國內外廠商前各項有關產品報
    償投標經銷業務（期貨除外）。民國90年間百盛隆公司財務
    欠佳，累計虧損達新台幣一百餘萬元，欠缺周轉資金，且無
    需進口原僅美金2千5百30元之ＨＩＴＡＣＨＩ牌Ｕ1500型分
    光光譜儀（下稱系爭分光光譜儀），竟為取得周轉營運資金
    ，而與真實姓名不詳自稱「林文朝」（下稱「林文朝」）之
    成年男子基於共同為自己不法所有之犯意聯絡，於民國91年
    2月20日（起訴書誤繕為91年2月25日），經由「林文朝」之
    安排，以「百盛隆公司」公司名義向香港商ＳＴＡＮＤＡＲ
    Ｄ公司（下稱Ｓ公司）進口系爭分光光譜儀一臺，先由甲○
    ○持自「林文朝」處取得系爭分光光譜儀價格高達美金八萬
    元（完稅後折合新臺幣281萬5千9百零4元）之相關進口資料
    向泛亞銀行（按業經改名為寶華銀行）營業部申請開立遠期
    信用狀，致使寶華銀行承辦人員陷於錯誤而以百盛隆公司需
    提供一成保證金及三成定期存款之授信條件核准並開立面額
    美金八萬元之遠期信用狀，並因而支付美金7萬2千元（扣除
    一成保證金之部分由寶華銀行先行代墊部分僅美金7萬2千元
    ）與Ｓ公司，再由「林文朝」透過不知情之唐華空運貨運承
    攬有限公司（下稱唐華公司）承辦人員辦理系爭分光光譜儀
    之進口手續，嗣因系爭分光光譜儀於進口通關時為臺北關稅
    局驗貨員查驗發現所進口之貨物為舊品不堪使用而與相關單
    據資料不符，始查悉上情，經百盛隆公司陸續還款及寶華銀
    行主張抵銷後，百盛隆公司系爭分光光譜儀部分尚餘本金新
    臺幣122萬6,893元未償還。
二、案經法務部調查局臺北市調查處報請臺灣臺北地方法院檢察
    署檢察官偵查起訴。
    理  由
一、被告甲○○確為百盛隆公司之董事即負責人，該公司法定所
    營事業為電動工具、電氣工具、擊釘器等各項機械五金及
    其零配件加工製造買賣業務。電化製品及其零配件之買賣
    業務。一般禮品、飾器及汽車百貨買賣業務。前各項有
    關產品之進出口貿易業務。代理國內外廠商前各項有關產
    品報償投標經銷業務（期貨除外）除被告甲○○自白外，並
    經本院向台北市政府調得百盛隆公司登記案卷核閱無訛。
二、百盛隆公司民國90年度之營利事業所得稅結算申報書，全年
    所得額僅新台幣160，372元，資產負債表累計虧損為1，762
    ，669 元；民國91年度申報之營利事業所得稅結算申報書，
    全年所得額為新台幣負881，011元，資產負債表累計虧損為
    1 ，666，390元，經本院向財政部台北市國稅局調得百盛隆
    公司90至91年度營利事業所得稅結算申報書及資產負債表影
    本可稽；足認百盛隆公司財務結構並非健全，顯然公司欠缺
    周轉資金。
三、被告甲○○對於以百盛隆公司法定代理人，係首次與「林文
    朝」合作進口分光光譜儀，並於91年 2月間曾持「林文朝」
    所提供之相關進口系爭分光光譜儀之資料向寶華銀行營業部
    申請開立美金八萬元信用狀，且曾依銀行指定之授信條件提
    出一成保證金及三成定期存款（其中一成保證金由「林文朝
    」者支出，三成定期存款由百盛隆公司支出），寶華銀行營
    業部因而依信用狀之開立實際代墊美金7萬2千元（其餘一成
    則係由申請人提供之保證金充付）等情供述無訛。核與證人
    即寶華銀行承辦人員吳振賢、及被告之配偶簡麗珠於原審到
    庭結證情節相符，並有百盛隆公司於91年 2月25日進口分光
    光譜儀之進口報單資料、泛亞銀行開發信用狀申請書、信用
    狀單據到達通知書及證人吳振賢當庭提出之開狀及進口分光
    光譜儀之說明資料在卷可資佐證，自堪信上開事實為真實。
四、證人即益弘公司之副總經理吳國輝於原審到庭結證稱：益弘
    公司係ＨＩＴＡＣＨＩ牌分光光譜儀之獨家總代理權，分光
    光譜儀會因型號及功能的不同而價格高低不一，且市面上也
    有很多廠牌，若是有人向益弘公司詢價，益弘公司都會告知
    價格，本案ＨＩＴＡＣＨＩ牌Ｕ1500型之分光光譜儀於91年
    間進口新品之價格為美金2千5百30元，進價不可能高達美金
    八萬元等語（見原審卷第二宗第103 頁審判筆錄），並參以
    卷附益弘公司於90年6月7日進口ＨＩＴＡＣＨＩ牌Ｕ1500型
    分光光譜儀之進口報單資料（見93年度偵字第780卷1第83頁
    ），可知系爭分光光譜儀於本案案發時進口之市場價格確為
    美金2千5百30元，且系爭分光光譜儀市價究為若干亦屬市場
    一般流通之資訊，只要加以詢問即可獲知。另證人即寶華銀
    行營業處當時授信襄理吳振賢到庭結證稱：於91年1月23 日
    ，被告向伊表示百盛隆公司係貿易公司也有工廠，業務內容
    為代理其他客戶進口客戶要的東西，所以才需要向寶華銀行
    申請美金十萬元之信用狀額度，寶華銀行即依原約定之授信
    條件開立信用狀並代墊扣除一成保證金後之美金7萬2千元，
    嗣因接到關稅總局通知進口之貨物低價高報，伊即於91 年5
    月初與被告碰面，要求被告提前清償，被告說因被客戶蒙蔽
    所以發生問題，公司周轉已有問題以致無法清償。此次為百
    盛隆公司與寶華銀行之第一次往來等語（見原審卷第二宗第
    98頁背面95年1月24日審判筆錄）。
五、由證人之供述可知，寶華銀行核准百盛隆公司開立信用狀之
    額度應僅限於百盛隆公司因實際業務往來而需使用信用狀之
    情況，並不包含無實際交易而以開立信用狀為由套取款項供
    百盛隆公司周轉之情況。復比對百盛隆公司欲開立與「林文
    朝」尋找客戶之統一發票、出口報單（見原審卷第一宗第13
    7 頁）與本案系爭分光光譜儀之進口報單資料（見93年度偵
    字第 780號第86至第88頁），百盛隆公司進口系爭分光光譜
    儀之價格為美金8萬元即新臺幣281萬5904元，但欲出口系爭
    分光光譜儀之價格為美金8萬 3千元即新臺幣289萬9190元，
    兩者之間之差額僅新臺幣 8萬3286元，核與被告及證人簡麗
    珠所述進口系爭本案分光光譜儀轉售之中間利潤新臺幣30萬
    元之情形顯有出入，而被告所經營之百盛隆公司於請求寶華
    銀行就進口系爭分光光譜儀時另自行支出三成定期存款即美
    金2萬4千元（折合新臺幣約70餘萬元），且此為被告與「林
    文朝」之第一次往來，已如前述，若如被告及證人簡麗珠所
    述百盛隆公司代為進口轉售系爭分光光譜儀可賺取中間利潤
    新臺幣30萬元之三成即新臺幣 9萬元云云。則被告焉有可能
    為賺取新臺幣 9萬元之微薄利潤而甘冒風險為第一次往來之
    「林文朝」事先給付新臺幣70餘萬元之款項與銀行？況系爭
    分光光譜儀之市價於案發時僅美金2，530元，如前所述，就
    一般買賣貨物之商業往來習慣及經驗法則而言，豈有客戶願
    以美金8萬3千元之高價購入市價僅美金2，530元之系爭分光
    光譜儀？被告及證人簡麗珠所述「林文朝」業已尋找客源願
    以新臺幣310 萬元之高價購入系爭分光光譜儀云云，均與常
    理有違，難以採信。本案應認被告係假有實際交易需開立信
    用狀為由套取銀行資金供百盛隆公司周轉之用，並非因有實
    際交易需要而委請銀行開立信用狀。
六、證人即寶華銀行代理人吳振賢到庭證稱：本案被告進口分光
    光譜儀後，該公司另進口鋸片，亦請本行開立美金 3萬元信
    用狀，也是一成保證金、三成定存單，亦生問題，本人不得
    主張抵銷外。事後，被告是有陸續償還26萬餘元，但是並沒
    有辦法確實去分辨出該26萬餘元，且抵銷部分係如何就兩筆
    款項作分配。如果一定要明確審核出兩筆款項，可能就要依
    照金額比例作分配。所以本案分光光譜儀的金額應該就全部
    欠款的十一分之八計算。被告辯護人稱：本案應該先將正常
    進口鋸片的3萬美金部分扣除之後，餘款新台幣122 萬6,893
    元才屬於本案分光光譜儀所欠款項；本院認被告辯護人此部
    分之主張為有理由，認定被告詐欺後，雖然抵銷保證金及存
    款，被告就分光光譜儀的積欠餘款新台幣122萬6,893元。綜
    上所述，本件事證業已明確，被告與「林文朝」共犯詐欺取
    財犯行堪以認定。被告辯稱無詐欺故意，不足採信，應依法
    論科。
七、核被告甲○○所為，係犯刑法第339條第1項之詐欺取財罪。
    被告與真實姓名年籍不詳「林文朝」之成年男子就詐欺取財
    犯行有犯意聯絡及行為分擔，為共同正犯。按行為後法律有
    變更者，適用行為時之法律。但行為後之法律有利於行為人
    者，適用最有利於行為人之法律，刑法第2條第1項定有明文
    。被告於犯罪時之刑法第41條第 1項前段規定：「犯最重本
    刑為5年以下有期徒刑以下之刑之罪，而受6個月以下有期徒
    刑或拘役之宣告，因身體、教育、職業、家庭之關係或其他
    正當事由，執行顯有困難者，得以1元以上3元以下折算一日
    ，易科罰金。」又被告行為時之易科罰金折算標準，修正前
    罰金罰鍰提高標準條例第 2條前段（現已刪除）規定，就其
    原定數額提高為100倍折算1日，則本件被告行為時之易科罰
    金折算標準，應以銀元300元折算1日，經折算為新臺幣後，
    應以新臺幣900元折算為1日。惟95年7月1日修正施行之刑法
    第41條第 1項前段則規定：「犯最重本刑為五年以下有期徒
    刑以下之刑之罪，而受六個月以下有期徒刑或拘役之宣告者
    ，得以新臺幣一千元、二千元或三千元折算一日，易科罰金
    。」比較修正前後之易科罰金折算標準，以修正前之規定，
    較有利於受刑人，則應依刑法第2條第1項前段，適用修正前
    刑法第41條第1項前段規定，定其折算標準。
八、原審據以論罪科刑，固非無見。惟查原判決認定百盛隆公司
    欠寶華銀行本金新臺幣218萬6千8百93元，係含另件進口合
    法之鋸片之欠款部分在內，經上述核算結果，本件積欠寶華
    銀行本金應為新臺幣122萬6,893元儀所欠款項，原審事實之
    認定，尚有未洽。再被告行為後，修正刑法第41條於95年 7
    月 1日施行，原審判決未及比較新舊法之適用，亦有未洽。
    被告甲○○上訴意旨否認犯罪雖未足採，但原判決既有前揭
    可議之處，仍屬無可維持，應由本院將原判決撤銷改判。爰
    審酌被告雖於案發後曾陸續及經寶華銀行主張抵銷以清償債
    權，惟仍積欠泛亞銀行本金新臺幣 122萬6,893 元未償還，
    且於偵查及審理中均矢口否認犯行，其犯罪手段及對於泛亞
    銀行所生損害等情狀，量處如主文第二項所示之刑，並諭知
    易科罰金之折算標準。
據上論斷，應依刑事訴訟法第369條第1項前段、第364條、第299
條第1項前段，刑法第28條、第339條第 1項、第2條第1項、（修
正前）第41條第1項、罰金罰鍰提高標準條例第1條前段、（刪除
前）罰金罰鍰提高標準條例第2條，判決如主文。
本案經檢察官林秀濤到庭執行職務。
中    華    民    國    95    年    7     月    31    日
                  刑事第六庭  審判長法  官  林  堭  儀
                                    法  官  蔡  聰  明
                                    法  官  王  炳  梁
以上正本證明與原本無異。
不得上訴。
                                    書記官  潘  大  鵬
中    華    民    國    95    年    8     月    1     日
附錄：本案論罪科刑法條全文
刑法第339條第1項：
意圖為自己或第三人不法之所有，以詐術使人將本人或第三人之
物交付者，處5 年以下有期徒刑、拘役或科或併科1 千元以下罰
金。


司法院資訊處製作；財團法人民間司法改革基金會備份。
